臺灣臺東地方法院民事判決
                                     109年度原訴字第22號
原     告  謝靜惠
原     告  謝志成

原     告  謝健生

上三人共同  黃建銘律師
訴訟代理人
被      告  謝浩生

訴訟代理人  李百峯律師
被      告  謝亞莉
訴訟代理人  蔡勝雄律師
參  加  人  謝黃水妹

訴訟代理人  李百峯律師
上列當事人間請求所有權移轉登記事件，本院於民國111年08月3
0日言詞辯論終結，判決如下：
主文
一、原告之訴駁回。
二、訴訟費用由原告負擔。
事實及理由
壹、原告主張：
一、謝恩生（即兩造之父、參加人謝黃水妹之夫）於民國105年0
    4月04日過世後，留有坐落臺東縣成功鎮都豐段289、291、2
    96、296-1、296-2、296-3、789、790地號土地（以下合稱
    系爭土地），及同段25建號建物（即門牌號碼為臺東縣○○鎮
    ○○路00號，下稱系爭房屋）之遺產不動產（系爭土地與系爭
    房屋合稱為系爭不動產）。
二、105年05月13日係就謝恩生之系爭不動產遺產進行全面性分
    配，當時所有繼承人均在場，並有其證人高澤治及其他親屬
    ，故系爭房屋方分配予追加原告謝健生。關於當日所簽立之
    「謝家財產切結書」（下稱系爭家產切結書）部分，今日證
    人高澤治有到場可以證明，而系爭不動產係以抽籤方式分配
    ，純粹係為避免日後有爭執，並非僅就該部分財產進行分配
    。而被告明知於105年05月13日已與原告謝靜惠、謝志成共
    同簽署「謝家財產切結書」（下稱系爭家產切結書），約定
    ：先將謝恩生過世後之名下系爭不動產，均先借名登記過戶
    予謝黃水妹名下，嗣謝黃水妹過世後，始依照上開切結書分
    配不動產。然被告竟意圖為自己不法所有，基於詐欺取財之
    犯意聯絡，利用謝黃水妹由其照顧之機會，以不詳方法向謝
    黃水妹詐稱：欲先過戶於上開切結書內被告原得分配之不動
    產等語，致謝黃水妹陷於錯誤，將上開切結書內之不動產權
    狀與印鑑證明交付予被告。而被告共同基於行使偽造私文書
    之犯意聯絡，於106年02月17日前某日，請不知情之某地政
    士代為填寫偽造土地登記申請書之私文書，用以表彰謝黃水
    妹同意將上開切結書內，將原應分配予①原告謝靜惠之296-1
    地號、謝志成之296-2地號土地，以贈與為登記原因，移轉
    所有權登記予被告謝浩生；②原告謝健生之系爭房屋，以贈
    與為登記原因，移轉所有權被告謝亞莉。
三、被告夥同謝黃水妹以遺失為由，申請補發權狀及印鑑證明書
    ，故被告共同違反系爭家產切結書之約定內容，將原應分配
    予原告之前揭不動產，分別移轉所有權予被告，顯係以背於
    社會生活規範的公序良俗之方法，侵害原告之權利，原告自
    得依民法184條第1項後段侵權行為之法律關係，請求被告應
    分別將前揭不動產移轉登記予謝黃水妹之名下以回復原狀。
四、另被告已共同違反系爭家產切結書之約定，則難以期待被告
    能再行遵守系爭家產切結書及借名登記契約，爰對被告依民
    法184條第1項後段、第213條侵權行為回復原狀，及終止與
    謝黃水妹間借名登記之法律關係起訴，請求：㈠被告謝浩生
    應將坐落296-1地號土地所有權移轉登記予原告謝志成。㈡被
    告謝浩生應將296-2地號土地所有權移轉登記予原告謝靜惠
    。㈢被告謝亞莉應將25建號不動產之所有權移轉登記予原告
    謝健生。
五、惟被告謝浩生嗣將296-1地號、296-2地號併入296地號後，2
    96地號再分割增加296-5、-6、-7地號，且因出賣予第三人
    ，已無法回復原狀，爰依民事訴訟法第255條第1項第4款因
    情事變更而以他項聲明代最初之聲明，並以296-1地號、296
    -2地號原移轉前之公告現值各新臺幣（下同）1,122,400元
    （即均係448.96平方公尺×公告現值均2,500元/平方公尺，
    第14頁至第15頁：各該地號登記謄本），作為被告謝浩生應
    給付原告謝志成、謝靜惠之金額，併變更聲明求為判決：㈠
    被告謝浩生應給付原告謝志成1,122,400元，及自民國111年
    08月26日起至清償日止，按週年利率百分之5計算利息。㈡被
    告謝浩生應給付原告謝靜惠1,122,400元，及自民國111年08
    月26日起至清償日止，按週年利率百分之5計算利息。㈢被告
    謝亞莉應將系爭房屋之所有權移轉登記予原告謝健生｛見本
    院卷（下同）第366頁至第367頁、第375頁：筆錄｝。
六、既然謝黃水妹將296-1地號、296-2地號、25建號房屋，以贈
    與為登記原因，而分別移轉所有權登記予被告謝浩生、謝亞
    莉為有效之法律行為後，
  ㈠原告請求對①被告謝浩生應將坐落296-1地號土地所有權移
　  轉登記予原告謝志成、②被告謝浩生應將296-2地號土地所
　  有權移轉登記予原告謝靜惠、③被告謝亞莉應將25建號不動
　  產之所有權移轉登記予原告謝健生，自均無理由。
  ㈡復以296-1地號、296-2地號已移轉所有權予第三人，無法回
　  復原狀，而就被告謝浩生之部分，變更聲明：被告謝浩生應
　  各給付原告謝志成、謝靜惠新臺幣1,122,400元，及自民國1
　  11年08月26日起至清償日止，按週年利率百分之5計算利息
　  之部分，亦無理由。
參①、被告謝浩生則以：
    296-1地號、296-2地號土地，在本件起訴前已移轉所有權予
    第三人，其已無處分之權能，且無情事變更之情形，併聲明
    求為判決：駁回原告之訴（第368頁：筆錄）。
參②、被告謝亞莉則以：
一、原告謝靜惠、謝志成在對被告謝浩生提起本件移轉所有權登
    記之訴，且在起訴狀送達後，追加原告謝健生，及追加被告
    謝亞莉應將系爭房屋所有權移轉登記予原告謝健生。惟原告
    所提起之原訴及追加之訴間，其當事人、訴訟標的及訴之聲
    明均不相同，其訴訟標的對於兩造當事人及追加之人間亦無
    合一確定之關係，前後訴訟標的雖有事實上之牽連，但並無
    法律上之利害關係，請求之基礎事實非屬同一，故被告不同
    意原告訴之追加。
二、如認追加合法，則系爭家產切結書性質上，係屬原被繼承人
    之遺產分割，應取得所有繼承人之全體同意方有效；另系爭
    切結書尚約定謝黃水妹死亡後之分配，牽涉繼承權之預先分
    配及拋棄，此針對謝黃水妹尚未死亡前之分配約定，應屬無
    效，併聲明求為判決：駁回原告之訴（第368頁：筆錄）。
參③：參加人謝黃水妹則以：
一、系爭不動產原為謝恩生所有，在其過世後，參加人以分割繼
    承為登記原因，取得系爭不動產之所有權。而原告稱：系爭
    不動產係由「原告謝亞莉、被告謝浩生共同繼承」云云，已
    無可採。
二、又參加人未曾在原告所提之系爭家產切結書上簽章署名，且
    系爭家產切結書內又無關於借名登記意旨之記載，顯然無從
    採信有何原告所稱之借名登記契約存在。
三、參加人有兩造子女共5名，系爭家產切結書排除：原告謝健
    生、參加人分配系爭不動產，顯與公序良俗有違，自屬無效
    。
四、參加人以分割繼承為登記原因，而取得系爭不動產之所有人
    後，自得本於所有權之權能、自由處分系爭不動產，故參加
    人以贈與為原因，將①同段296-1地號、296-2地號土地，移
    轉登記於尚願盡孝道之被告謝浩生；②系爭房屋移轉登記予
    被告謝亞莉，並非侵權行為，亦無背於公序良俗可言（第36
    9頁：筆錄）。
肆、下列重要事實，經兩造在言詞辯論期日，經辯論後併確認後
    不爭執（第369頁至第374頁：筆錄。而本院依判決格式修正
    或增刪文句，或依論述之順序而為調整其內容），自應堪信
    為真實，本院爰逕採為辯論及判決之基礎。
一、被繼承人謝恩生於000年00月00日死亡，其繼承人為：其配
    偶①謝黃水妹（即被告參加人），其子女②謝靜惠（即原告）
    、③謝志成（即原告）、④謝亞莉（即被告）、⑤謝健生（即
    原告）、⑥謝浩生（即被告）（第66、70、73、77、82、87
    頁：戶籍查詢資料，第153頁：繼承系統表影本）。㈠謝恩生
    遺有坐落臺東縣○○鎮○○段○000地號、②291地號、③286地號、
    ④296-1地號、⑤296-2地號、⑥296-3地號、⑦789地號、⑧790地
    號土地、⑨同段25建號建物（即門牌為成功鎮豐田路93號系
    爭房屋）之系爭遺產（見第154頁至第155頁、第171頁：系
    爭遺產分割協議書、財政部南區國稅局遺產免稅證明書影本
    ）。
二、依卷附第17頁由原告謝靜惠、謝志成與被告謝亞莉、謝浩生
    於105年05月13日所簽立之「謝家財產切結書」（下稱系爭
    家產切結書）（惟原告謝健生、參加人謝黃水妹並未在切結
    書上簽名）內載：「本人謝靜惠、謝志成、謝亞莉、謝浩生
    同意以抽籤方式分割土地，抽籤完成確定後，爾後不得再有
    爭議。土地劃分為四等分，以個人抽籤為定案，事後本人謝
    靜惠、謝志成、謝亞莉、謝浩生同意先將土地過戶在母親（
    謝黃水妹）名下，將來由母親（謝黃水妹）過戶遺產於子女
    名下。」。
三、依卷附第154頁至第155頁：由兩造、謝黃水妹於105年05月2
    4日所簽立系爭遺產分割協議書內載：協議由繼承人謝黃水
    妹繼承系爭不動產，並以分割繼承為登記原因、於105年06
    月07日取得系爭遺產不動產之所有權登記（第151頁至第152
    頁：遺產分割協議書，及第127、129、132、134、136、138
    、139、140、291頁：異動索引）。
四、謝黃水妹於105年06月07日以分割繼承為登記原因取得系爭
    不動產所有權後：
  ㈠將296-1地號土地以：以贈與為登記原因，於106年04月18日
    移轉所有權登記予被告謝浩生（第289頁異動索引影本）。
  ①被告謝浩生復以：贈與為登記原因，於109年05月14日移轉
    所有權登記予被告謝亞莉（第289頁異動索引影本）。
  ②被告謝亞莉以買賣為登記原因，於110年06月18日移轉所有
    權登記予訴外人王心怡、王恒君、王小青、王翠華（第289
    頁至第290頁異動索引影本）。
  ㈡將296-2地號土地以：以贈與為登記原因，於106年04月18日
    移轉所有權登記予被告謝浩生（第292頁異動索引影本）。
  ①被告謝浩生復以：贈與為登記原因，於109年05月14日移轉
    所有權登記予被告謝亞莉（第292頁異動索引影本）。
  ②被告謝亞莉以買賣為登記原因，於110年06月18日移轉所有
    權登記予訴外人王心怡、王恒君、王小青、王翠華（第293
    頁異動索引影本）。
  ㈢將25建號建物：以贈與為登記原因，於106年04月18日移轉
    所有權登記予被告謝亞莉（第308頁至第309頁：異動索引影
    本）。
  ㈣將296地號以贈與為登記原因，於106年04月18日移轉所有權
    登記予被告謝浩生（第284頁異動索引影本）。
  ⑴嗣296-1地號、296之2地號併入296地號，而由被告謝浩生將
    296地號以買賣為登記原因，於110年06月18日移轉所有權登
    記予訴外人王心怡、王恒君、王小青、王翠華（第284頁異
    動索引影本）。
  ⑵296地號再以共有物分割為登記原因，於110年10月27日分割
    登記予王恒君（嗣更名為王若蕎）單獨所有（第286頁至第2
    87頁：異動索引影本）。
  ⑶296地號嗣再分割增加296-5地號、296-6地號、297地號（第
    281頁：土地登記謄本影本）。嗣：
  ①296-5地號以共有物分割為登記原因，由王心怡於110年10月2
    7日單獨取得所有權登記（第298頁、第300頁：土地登記謄
    本、異動索引影本）。
  ②296-6地號以共有物分割為登記原因，由王小青於110年10月2
    7日單獨取得所有權登記（第301頁、第303頁：土地登記謄
    本、異動索引影本）。
　③296-7地號以共有物分割為登記原因，由王翠華於110年10月2
    7日單獨取得所有權登記（第304頁、第306頁：土地登記謄
    本、異動索引影本）（第320頁至第346頁：移轉所有權登記
    之申請資料影本）。
  ㈤將296-3地號以贈與為登記原因，於106年04月18日移轉所有
    權登記予被告謝亞莉（第296頁異動索引影本）。
　①296-3地號併入296-4地號後，被告謝亞莉以買賣為登記原因
    ，於110年06月18日移轉所有權登記予訴外人王香云、陳正
    龍（第294頁、第296頁、第310頁至第319頁：移轉所有權登
    記之申請資料、土地登記謄本、異動索引影本）。
五、原告以：「被告謝亞莉、謝浩生明知於民國105年5月13日已
    與告訴人謝靜惠3人（係指原告）共同於臺東縣○○鎮○○路00
    號處簽署「謝家財產切結書」，約定先將其等之父謝恩生過
    世後之名下所有不動產均先過戶予其等之母謝黃水妹，嗣謝
    黃水妹過世後，始依照上開切結書分配不動產。然被告謝亞
    莉、謝浩生竟意圖為自己不法所有，基於詐欺取財之犯意聯
    絡，利用謝黃水妹由渠等照顧之機會，以不詳方法向謝黃水
    妹詐稱：欲先過戶於上開切結書內渠等原得分配之土地等語
    ，致謝黃水妹陷於錯誤，將上開切結書內之不動產權狀與印
    鑑證明交付予被告謝亞莉、謝浩生。謝浩生另共同基於行使
    偽造私文書之犯意聯絡，於106年2月17日前某日，請不知情
    之某地政士代為填寫偽造土地登記申請書之私文書，用以表
    彰謝黃水妹同意將上開切結書內，原應分配予告訴人謝靜惠
    之臺東縣○○鎮○○段○00000○地號土地、告訴人謝志成之同段
    「296-2地」號土地、告訴人謝健生之同段289、291地號土
    地與同段「25建號」之房屋(門牌號碼為臺東縣○○鎮○○路00
    號)，分別贈與登記於被告謝亞莉2人名下，並將上開不動產
    之土地登記申請書提交予臺東縣成功地政事務所承辦人員辦
    理贈與登記申請而行使之。」，因認被告共同涉犯刑法第33
    9條第2項之詐欺得利罪嫌及同法第216條、第210條之行使偽
    造私文書罪嫌，而對被告向台東地方檢察署提起詐欺等告訴
    後，經該署認為「…被告謝亞莉、謝浩生自始並未施用任何
    詐術，證人謝黃水妹確有將前開不動產贈與被告謝亞莉、謝
    浩生2人之真意，且謝黃水妹同意辦理印鑑證明及授意被告
    謝亞莉、謝浩生2人辦理前開不動產贈與移轉登記相關事宜
    ，故被告謝亞莉、謝浩生2人委託代書辦理前開不動產之贈
    與登記事宜，即無偽以謝黃水妹名義填具各項申請文件或使
    承辦各項登記事務之公務員將不實事項登載在職掌公文書及
    詐欺取財之罪責可言。」，於108年04月25日以108年度偵字
    第521號為不起訴處分確定（第190頁至第192頁：該處分書
    影本）。
  ㈠在台東地檢108偵521號證人謝黃水妹於108年01月14日之偵
　  訊筆錄（第360頁至第363頁）。
六、原告聲請傳喚證人謝黃水妹，經本院於111年08月23日聯繫
    宜蘭縣私立馨愛老人長期照顧中心櫃臺人員表示「謝黃水妹
    女士目前需要坐輪椅，身體狀況可能沒辦法負荷這麼長途之
    旅程，雖然平常意識算清楚，有時如果身體狀況不好話需要
    戴氧氣面罩，畢竟年紀也很大了，很難保證身體狀況，目前
    照顧者以及繳費的人都是謝亞莉，其他子女最近有打電話過
    來找謝黃水妹，但沒有多久就被謝黃水妹掛電話…。」（第2
    73頁公務電話記錄）。另參加人訴訟代理人當庭提出：國立
    陽明交通大學附屬醫院於111年08月20日所出具參加人之診
    斷證明書，在診斷欄內記載，參加人「腦中風」、「缺血性
    心臟病，經冠狀動脈支架置放術」（第380頁至第381頁：各
    該診斷證明書影本）。
七、原告訴之變更狀於111年08月25日送達被告謝浩生（第352頁
    ：該被告訴訟代理人於同日之之收文戳章）。
八、本件適用之相關法條：
  ㈠民法：
  ①第184條第1項後段「因故意或過失，不法侵害他人之權利者
    ，負損害賠償責任。故意以背於善良風俗之方法，加損害於
    他人者亦同。」。
  ②第213條第1項「負損害賠償責任者，除法律另有規定或契約
    另有訂定外，應回復他方損害發生前之原狀。」、第2項「
    因回復原狀而應給付金錢者，自損害發生時起，加給利息。
    」。
  ㈡借名登記：
  ㈢民事訴訟法第255條第1項第2款、第7款「訴狀送達後，原告
    不得將原訴變更或追加他訴。但有下列各款情形之一者，不
    在此限：…二、請求之基礎事實同一者。…四、因情事變更而
    以他項聲明代最初之聲明者。…七、不甚礙被告之防禦及訴
    訟之終結者。」。
九、兩造
  ①以臺東地檢署107年度他字第951號、107年度交查字第1478號
    、108年度偵字第521號（下稱108偵521號）被告詐欺案件偵
    查卷，及本院108年度原易字第69號被告偽造文書案卷之證
    人證述、卷證資料，作為本件之證據資料。
  ②對本院卷內之資料、函文等證據資料，經本院提示後，對該
    等證據資料之形式真正，均不爭執（均同意有證據能力），
    但其實質之證明力，由本院逕為認定。
  ③對本件證據資料既已充足，無庸再傳訊證人或調查其他證據
    ，由本院依卷內證據資料而為判斷。
伍、本件經兩造同意行集中審理，並整理及協議簡化限縮爭點為
    （第374頁：筆錄，本院依「爭點論述」或時間順序整理內
    容）：除兩造不爭執之部分外，
一、原告謝靜惠、謝志成二人，追加謝健生為原告、追加謝亞莉
    為被告，是否合法？
二、系爭家產切結書是否合法有效？如有效時，則被告違反系爭
    家產切結書之約定，而將①296-1、296-2地號轉所有權予被
    告謝浩生、②25建物系爭房屋移轉所有權予被告謝亞莉，是
    否係故意以背於善良風俗之方法，加損害於原告？
三、原告主張：依系爭遺產分割協議書，而以分割繼承為登記原
    因，將系爭不動產「借名登記」謝黃水妹，有無理由？
四、原告「原請求」①被告謝浩生應將坐落296-1地號土地所有權
    移轉登記予原告謝志成、②被告謝浩生應將296-2地號土地所
    有權移轉登記予原告謝靜惠、③被告謝亞莉應將25建號不動
    產之所有權移轉登記予原告謝健生，有無理由？
五、原告以情事變更，就「被告謝浩生」之部分，請求被告謝浩
    生應給付原告謝志成、謝亞莉各新臺幣1,122,400元，有無
    理由？
陸、得心證之理由：
一、原告謝靜惠、謝志成二人，追加謝健生為原告、追加謝亞莉
    為被告，均係合法：
    按民事訴訟法第255條第1項、第7款「訴狀送達後，原告不
    得將原訴變更或追加他訴。但有下列各款情形之一者，不在
    此限：…七、不甚礙被告之防禦及訴訟之終結者。」。經查
    ：原告原以謝黃水妹違反系爭家產切結書之約定，而將臺東
    縣○○鎮○○段00000○00000地號土地所有權移轉登記予被告謝
    浩生。之後以同上開基礎事實，認為謝黃水妹將系爭房屋所
    有權移轉登記予謝亞莉，而追加原告謝健生、被告謝亞莉，
    並聲明追加之被告謝亞莉應將系爭房屋所有權移轉登記予：
    依系爭家產切結書所載，原應受分配之追加原告謝健生乙情
    。本院認為：原告追加之訴與原訴之主要爭點有其共同性，
    各請求利益之主張在社會生活上可認為有同一或關連性，而
    就原請求之訴訟及證據資料，在審理繼續進行中、於相當程
    度範圍內，具有同一性或一體性，得期待於後請求之審理予
    以利用，俾先後兩請求在同一程序得加以解決，避免重複審
    理，進而為統一解決紛爭，且上開追加並不妨礙當事人及被
    告謝浩生之防禦及訴訟之終結，故前揭當事人之追加，並無
    不合。
二、原告並未舉證：謝黃水妹確已同意系爭家產切結書之內容，
    故該債權性質之切結書，對謝黃水妹不生拘束力，則謝黃水
    妹將①296-1、296-2地號移轉所有權予被告謝浩生、②系爭房
    屋移轉所有權予被告謝亞莉乙情，並無加損害於原告之情事
    ：
  ㈠據證人高澤治在言詞辯論時結證稱「（法官問：（提示卷附
    第17頁謝家財產切結書）該切結書上面的簽名是否你所簽？
    ）證人答：是我簽名的。」、「（法官問：該日當場有何人
    在場？其經過？）證人：有謝亞莉在場，其他我記不清楚了
    。」、「（法官問：如何記載具體分配情形？）證人答：我
    不記得了。」、「（法官問：該份家產切結書中，謝恩生有
    幾個子女在上面簽名？）證人答：四個。）、「（法官問：
    謝黃水妹跟謝健生為何沒有在上面簽名？）證人答：我不知
    道。」等語（第376頁至第377頁：筆錄），據上，證人除清
    楚被告謝亞莉在場外，已記不清楚：尚有何人在場，以及謝
    黃水妹、謝健生為何並未在切結書上簽名之原因，故尚難逕
    認：謝黃水妹已同意上開切結書之內容。
  ㈡依系爭家產切結書（第17頁）內載「本人謝靜惠、謝志成、
    謝亞莉、謝浩生同意以抽籤方式分割土地，抽籤完成確定後
    ，爾後不得再有爭議。」等語，則署名者僅原告謝靜惠、謝
    志成及被告謝亞莉、謝浩生4人，並非謝恩生之全體繼承人
    ，且僅係規範上開四人「爾後不得再有爭議」，則其他之繼
    承人自不受拘束，況亦未記載：究係由何人分得系爭不動產
    何部分之具體內容，故該切結書之效力並未及於非當事人之
    謝黃水妹。
  ㈢參臺東地檢108年度偵字第521號不起訴處分書內載：①「詢據
    被告謝亞莉、謝浩生均堅詞否認有何告訴意旨所稱之犯行，
    均辯稱：確實有這個切結書，當時在成功的家中簽的，但因
    謝黃水妹不識字，當時我們只是在討論，沒有跟謝黃水妹討
    論這件事，事後伊跟謝黃水妹說了之後，謝黃水妹就很不高
    興為何不事先跟她說，還說我們自做主張…」、②證人謝黃水
    妹證稱：「伊沒看過這切結書，伊只知道子女之間有分配的
    協議，但不知道協議內容，他們簽完後也沒給伊看。」（第
    191頁：該處分書影本）。益徵，謝黃水妹對切結書之內容
    並不知情。
  ㈣另按「債權契約係特定人間之權利義務關係，僅債權人得向
    債務人請求，不得以之對抗契約以外之第三人，此為債之相
    對性原則」（最高法院99年度台上字第1172號裁判意旨），
    而依系爭家產切結書之內容，性質上屬債權契約，基於債之
    相對性，其效力亦僅存在於契約之當事人間，並不及於非契
    約當事人之謝黃水妹，則謝黃水妹自不受該契約書之拘束。
  ㈤況切結書內載「…事後本人謝靜惠、謝志成、謝亞莉、謝浩生
    同意先將土地過戶在母親（謝黃水妹）名下，將來由【母親
    （謝黃水妹）過戶遺產】於子女名下。」等語。惟查：「上
    訴人與被上訴人均為某甲之養父母健在時預立分管合約為財
    產之瓜分，載明該約『俟父百年後始生效力』，固堪認係以某
    甲死亡之日為契約發生效力之始期之法律行為，然兩造對於
    其父之財產不待其父自行贈與，或於壽終後再行協議分析，
    乃急不暇擇，於父『生前預行訂約剝奪母之應繼分』，此項矇
    父欺母而訂立之契約，衡諸我國崇尚孝悌之善良風俗，既屬
    有違，依民法第72條，該契約即在無效之列。」（最高法院
    46年台上字第1068號判例要旨參照）。據上，父母尚健在，
    部分子女卻急於就父母死後之遺產，預為遺產分割之協議，
    依前揭說明應係違反公序良俗，該分割遺產之協議應認為無
    效。經查：原告謝靜惠、謝志成、被告，顯係在謝黃水妹（
    即兩造之母）尚健在時，就其往生後之遺產預為分配之約定
    ，參諸前揭說明，系爭家產切結書自應因違反善良風俗而無
    效。
  ㈥據上，謝黃水妹既不受前揭切結書之拘束，則其將①296-1、2
    96-2地號轉所有權予被告謝浩生、②25建物系爭房屋移轉所
    有權予被告謝亞莉，本係處分自己之財產，並未生加損害於
    原告，即無民法第184條第1項後段之適用。則原告依民法第
    213條侵權行為回復原狀之法律關係，訴請㈠被告謝浩生應將
    坐落296-1地號土地所有權移轉登記予原告謝志成。㈡被告謝
    浩生應將296-2地號土地所有權移轉登記予原告謝靜惠。㈢被
    告謝亞莉應將25建號不動產之所有權移轉登記予原告謝健生
    乙節，並無理由。
三、原告主張：依系爭遺產分割協議書，而以分割繼承為登記原
    因，將系爭不動產「借名登記」謝黃水妹，為無理由？
　　按「不動產借名登記契約，乃當事人約定一方將自己之財產
    借用他方名義登記，他方允就該財產為出名登記之契約。」
    （最高法院110年度台上字第1323號民事判決意旨參照）。
    經查：  
　㈠依系爭家產切結書內載：「…事後本人謝靜惠、謝志成、謝亞
    莉、謝浩生同意先將土地過戶在母親（謝黃水妹）名下，將
    來由母親（謝黃水妹）過戶遺產於子女名下。」等語，但並
    未載明：確係將系爭不動產借名登記在謝黃水妹名下，以謝
    黃水妹為出名登記人。
  ㈡另依兩造、謝黃水妹於105年05月24日所簽立系爭遺產分割協
    議書內載：協議由繼承人謝黃水妹繼承系爭不動產，並以分
    割繼承為登記原因、於105年06月07日取得系爭遺產不動產
    之所有權登記（第151頁至第152頁：遺產分割協議書，及第
    127、129、132、134、136、138、139、140、291頁：異動
    索引），故謝黃水妹確係因系爭遺產分割協議之法律關係，
    而取得系爭不動產之所有權。
  ㈢據上，本院在原告就：謝黃水妹確係因借名登記之法律關係
    而取得系爭不動產所有權乙節，舉證以實其說之前，尚難逕
    認原告之前揭主張為真實。
四、謝黃水妹以分割繼承，為登記原因取得系爭不動產所有權後
    ，以贈與為登記原因，而處分系爭不動產，為有效之法律行
    為：
  ㈠謝黃水妹既不受系爭家產切結書之拘束，且係依系爭遺產分
    割協議之法律關係取得系爭不動產所有權，業如前述。則謝
    黃水妹自得本於系爭不動產所有權之權能、自由處分系爭不
    動產。
  ㈡另參諸謝黃水妹在前揭偵訊時證稱「（檢察官問：（提示謄
    本）為何原本說好在上開協議書內等你過世後才分的土地與
    房屋，為何未照約定，在你還在時就把應該給告訴人3人的
    部分都分給謝亞莉與謝浩生，告訴人3人完全都沒有分到？
    ）答：因為告訴人3人（係指原告）都不照顧我，讓被告2人
    （係指被告謝亞莉、謝浩生）照顧我，所以我就把土地與房
    屋分給被告，告訴人3人大約在1年半以前，都有跟我說過我
    不再是他們的母親，要我離開成功，我不會來看你等語。所
    以我很生氣。所以我才決定要把土地跟房屋分給他們2人。
    」、「（檢察官問：你的意思是說你同意原本把屬於分配給
    告訴人3人的房屋與土地過戶給謝亞莉與謝浩生？）答：是
    。我的意思很清楚，我要給照顧我的被告2人。」、「（檢
    察官問：謝亞莉去辦理這些房地過戶給她與謝浩生的事情確
    實有得到你的同意？）答：是。」等語（第361頁至第362頁
    ：筆錄影本）。據上，謝黃水妹以贈與為原因，將①同段296
    -1地號、296-2地號土地，移轉登記予被告謝浩生；②系爭房
    屋移轉登記予被告謝亞莉，應係本於對系爭不動產所有權之
    權能，而為合法有效之處分行為。
  ㈢據上，原告認為前揭不動產係借名登記在謝黃水妹之名下，
    主張在終止與謝黃水妹間借名登記之法律關係後，請求返還
    前揭不動產登記，並如其原訴之聲明所示，均無理由。
  ㈣另原告既主張謝黃水妹為系爭不動產借名登記之出名人，則
    在終止該借名契約後，原告請求返還之「被告應係謝黃水妹
    」，附此敘明。
  ㈤原告就請求「被告謝浩生應返還登記之部分」，其原訴之聲
    明既無理由，則嗣主張因情事變更，而變更訴之聲明為金額
    之請求部分，亦無理由。
五、綜上所述，原告依民法184條第1項後段、第213條侵權行為
    回復原狀，及終止與謝黃水妹間借名登記，民事訴訟法第25
    5條第1項第4款情事變更之法律關係起訴，求為判決：如其
    聲明所示，為無理由，不應准許。
六、本件事證已臻明確，兩造其餘之攻擊防禦方法及所用之證據
    ，經本院詳加審酌後，認為均不足以影響本判決之結果，爰
    不一一論列，併此敘明。
柒、據上論結，本件原告之訴為無理由，依民事訴訟法、第78條
    、第87條第1項之規定，判決如主文第1項所示。
捌、訴訟費用額之部分：依後附計算書，確定如主文第2項所示
    。
中　　華　　民　　國　　111 　年　　8 　　月　　31　　日
                        民事第一庭  法  官  陳兆翔
以上正本，係照原本作成。
如對本判決上訴，須於判決送達後20日內，向本院提出上訴狀。
如委任律師提起上訴者，應一併繳納上訴審裁判費。
中　　華　　民　　國　　111 　年　　8 　　月　　31　　日
                                    書記官  李彥勲
計算書：
項目          金額（新臺幣）
第一審裁判費  23,275元（第08頁：裁判費收據）